【裁判字號】    98,刑智上訴,81
【裁判日期】    990322
【裁判案由】    違反藥事法等
【裁判全文】
智慧財產法院刑事判決
                                  98年度刑智上訴字第81號
上  訴  人  臺灣板橋地方法院檢察署檢察官
上  訴  人  甲○○
即  被  告
選任辯護人  郭學廉律師
            余來炎律師
被      告  乙○○
上列上訴人因上訴人即被告違反藥事法等案件，不服臺灣板橋地
方法院九十八年度訴字第二三五二號，中華民國九十八年十月六
日第一審判決（起訴案號：臺灣板橋地方法院檢察署九十八年度
偵字第一四五八二號），提起上訴，本院判決如下：
    主  文
上訴駁回。
    事  實
一、甲○○係科林頓藥業有限公司臺北縣地區之經銷商，而乙○
    ○係址設臺北縣新莊市○○街一九九號凱盛藥局之藥師兼負
    責人。甲○○、乙○○均明知亞培諾美婷（Reductil）膠囊
    係由美商亞培大藥廠公司（下稱美商亞培公司）所生產之藥
    品，為使用於體重控制計畫之支持療法之藥品，且美商亞培
    公司於國內之合法代理販售藥商為美商亞培股份有限公司臺
    灣分公司（下稱臺灣亞培公司）。而附件所示之Reductil商
    標圖樣，經德商克諾爾有限公司（下稱德商克諾爾公司）向
    經濟部中央標準局（現已改制為經濟部智慧財產局，下稱智
    財局）申請註冊取得商標專用權，其專用期間詳如附件所示
    ；又德商克諾爾公司業將該商標圖樣之商標專用權轉讓予德
    商亞培公司，德商亞培公司再授權予美商亞培公司使用。
二、詎甲○○明知真實姓名年籍不詳之成年男子所販售之諾美婷
    膠囊，並非美商亞培公司原廠所製造，而係由不詳成年人士
    未經核准擅自製造之偽藥，且係未得上開商標專用權人之同
    意或授權，於同一商品，使用相同於附件所示商標圖樣之仿
    冒商標商品，竟基於販賣偽藥、販賣仿冒商標商品之犯意，
    於九十六年初某日（起訴書誤載九十七年間某日），將其前
    向真實姓名不詳之成年男子販入數量不詳之諾美婷偽藥，以
    諾美婷一罐（共一千顆藍白型膠囊，上面有「Ｒeductil15
    」字樣）約新臺幣（下同）八千元至一萬元之價格，出售予
    知情之「凱盛藥局」藥師乙○○，從中牟利。而乙○○向甲
    ○○購得上開諾美婷偽藥後，原供己服用，適有民眾高玲珠
    於九十七年九月下旬某日，至「凱盛藥局」購買諾美婷膠囊
    時，乙○○竟基於販賣偽藥、販賣仿冒商標商品之犯意，利
    用「凱盛藥局」不知情之某不詳姓名之成年女性員工，以每
    顆膠囊一百元之價錢，販賣諾美婷偽藥三十顆膠囊予高玲珠
    。嗣因高玲珠服用後發覺無效用，於九十七年十月二十七日
    向臺北市政府衛生局檢舉，經該衛生局函轉臺北縣政府衛生
    局於同年十一月十二日派員至凱盛藥局稽查，並扣得上開諾
    美婷偽藥一罐（共計六百九十顆膠囊），並送請臺灣亞培公
    司鑑驗結果確為偽藥，始查知上情。
三、案經臺北縣政府移送臺灣板橋地方法院檢察署檢察官偵查起
    訴。
    理  由
一、程序方面：
  (一)按上訴人即被告甲○○及乙○○於偵查中向檢察官所為之供
    述，非出於強暴、脅迫、利誘、詐欺、疲勞訊問、違法羈押
    或其他不正方法取得，依刑事訴訟法第一百五十六條第一項
    、第一百五十八條之二之規定，自得採為證據。
  (二)次按被告以外之人於偵查中向檢察官所為之陳述，除顯有不
    可信之情況者外，得為證據，刑事訴訟法第一百五十九條之
    一第二項規定明確。又刑事審判上之共同被告，係為訴訟經
    濟等原因，由檢察官或自訴人合併或追加起訴，或由法院合
    併審判所形成，其間各別被告及犯罪事實仍獨立存在，故共
    同被告對於其他共同被告之案件而言，為被告以外之第三人
    ，本質上屬於證人，為確保被告對證人之詰問權，證人於審
    判中，應依法定程序，到場具結陳述，並接受被告之詰問，
    其陳述始得作為認定被告犯罪事實之判斷依據，此觀司法院
    釋字第五八二、五九二號解釋意旨甚明（最高法院九十五年
    度台上字第二七二四號判決意旨參照）。本件被告甲○○及
    乙○○為共同被告，則被告甲○○於偵查中向檢察官所為之
    陳述（見臺灣板橋地方法院檢察署九十八年度他字第九○號
    偵查卷第六四頁至第六五頁），係被告乙○○以外之人於審
    判外之陳述，惟業經其具結在卷（見上開偵查卷第六七頁）
    ，與法定要件相符，縱被告甲○○於原審審理中未再以證人
    地位到庭，並依法具結而為陳述，使被告乙○○有對質詰問
    之機會，然被告乙○○就該審判外之陳述，於本院審理時不
    爭執其證據能力（見本院卷第八四頁），且迄於本院言詞辯
    論終結前復未聲明異議，本院亦認以之作為證據為適當，依
    諸上開規定，被告甲○○於檢察官偵訊時所為之陳述，應有
    證據能力。另被告乙○○於偵查中向檢察官所為之陳述（見
    臺灣板橋地方法院檢察署九十八年度他字第九○號偵查卷第
    二五頁），係被告甲○○以外之人於審判外之陳述，惟其未
    經具結在卷，與法定要件不相符，應無證據能力。至本件證
    人高玲珠於檢察官偵訊時，以證人身分所為之供述，雖為被
    告以外之人於審判外之言詞陳述，惟業經其具結在卷（見上
    開偵查卷第四十頁），與法定要件相符，且核其陳述時之外
    在環境及情況，亦查無顯有不可信之情況，縱其未於原審審
    判程序中以證人身分具結而為陳述，並經被告之反對詰問，
    仍洵無妨害被告防禦權之虞，本院亦認以之作為證據為適當
    ，依前揭規定，上開陳述應有證據能力。
  (三)復按被告以外之人於審判外之言詞或書面陳述，除法律有規
    定者外，不得作為證據，刑事訴訟法第一百五十九條第一項
    定有明文。依前揭規定之反面解釋，被告以外之人於審判中
    之言詞或書面陳述，得作為證據。本件證人乙○○於原審審
    判中，業經以證人身分具結（見原審卷第七五頁）而為陳述
    ，並經檢察官之交互詰問及被告之對質詰問（見原審卷第七
    十頁至第七一頁反面），本院亦認以之作為證據為適當，依
    前揭規定，證人乙○○所為之上開證詞，應有證據能力。
  (四)至本件認定事實所引用之本件卷證所有證據（文書證據），
    檢察官及被告於本院均未主張排除前開書證之證據能力，且
    迄於本院言詞辯論終結前均未表示異議（見本院卷第四頁至
    第五一頁），本院經審酌前開書證並非公務員違背法定程序
    所取得，亦無刑事訴訟法第一百五十九條之四顯有不可信之
    情況，故上揭卷證證據（文書證據），均應有證據能力。
二、實體方面：
  (一)本案經本院審理結果，認原判決認事用法及量刑均無違誤，
    應予維持，爰予逕行引用原判決所記載之事實、證據及理由
    。
  (二)上訴人即被告甲○○上訴意旨略以：
  1.原判決認定被告甲○○出售偽藥予被告乙○○之時間係於九
    十六年初，則被告甲○○販賣偽藥之時間，顯係前案（臺灣
    高等法院九十七年度上訴字第二三四九號及最高法院九十七
    年度台上字第五二二六號判決）於九十七年七月二十四日判
    決前，且被告甲○○出售偽藥予被告乙○○係舊貨新售，乃
    先前出售予他人而遭退貨後，始出售予被告乙○○，其犯意
    係接續前面出售之犯意，依最高法院九十七年度台非字第二
    一一號判決意旨，被告於前案言詞辯論終結前所發生之本案
    犯行，應為前案既判力效力所及。詎原審判決未依刑事訴訟
    法第三百零二條第一款為免訴判決，自有未洽。
  2.縱認本案被告甲○○出售偽藥予被告乙○○之部分並非前案
    既判力所及，惟被告甲○○出售偽藥予被告乙○○有集合犯
    之適用。且被告甲○○出售偽藥予被告乙○○之時間係於九
    十六年初，至被告乙○○前稱販賣時間係於九十六年十一月
    間，顯係因緊張而陳述錯誤時間，此部分業經被告乙○○於
    原審審理時重新推估時間後另行陳述販賣時間係於九十六年
    初，足見被告甲○○出售偽藥予被告乙○○之時間係於九十
    六年初。
  (三)公訴人上訴意旨略以：
  1.就被告乙○○部分：依被告乙○○供述係以八千元至一萬元
    間之代價購入扣案之諾美婷偽藥一罐（共一千顆），每顆進
    貨成本約八元至十元，然證人高玲珠證述其係以每顆一百元
    之價格向被告乙○○購得諾美婷偽藥，可知販售仿冒偽藥之
    價差為十倍以上，顯非被告乙○○辯稱之貪圖小利。又被告
    乙○○為警查獲時所扣得之諾美婷偽藥僅餘六百九十顆，足
    見其已以十倍價差出售之方式販售三百十顆諾美婷並從中牟
    取暴利。復以被告乙○○所經營「凱盛藥局」藥品之販售對
    象為一般人民，乃不具醫藥方面之專業又信賴依法開設之藥
    局所販售之商品當係真貨之弱勢族群，被告乙○○罔顧身為
    藥師之職責，未肩負民眾用藥安全把關之責任，為一己之私
    利，將明知為偽藥之諾美婷以假做真之方式流入市面，實已
    嚴重危及全民身體健康，且未賠償告訴人、與告訴人和解，
    犯後態度不佳。詎原審判決論處有期徒刑三月、緩刑二年，
    顯然過輕，給予緩刑實有不當，且緩刑期間亦過短。
  2.就被告甲○○部分：被告甲○○販售諾美婷偽藥予被告乙○
    ○之時間應為九十六年十一月間某日，有被告乙○○於九十
    八年二月十七日之刑事答辯狀可資佐證。被告乙○○嗣改稱
    依諾美婷偽藥剩餘之數量推算，伊係於九十六年初販入，惟
    被告乙○○購入諾美婷偽藥之目的倘係為自己減重拍婚紗之
    用，自得以服用諾美婷之頻率據以推算伊購入偽藥之時間。
    然被告乙○○於九十七年十一月十二日在臺北縣衛生局稽查
    員詢問時，卻未以此法回推並將正確時日據實以告，反而於
    本案審理期間之九十八年九月二十二日時始改稱上開時間，
    足見被告乙○○係瞭解販入之時間攸關伊得否依中華民國九
    十六年罪犯減刑條例規定減刑二分之一之利害關係後而改變
    供詞。況扣案諾美婷偽藥係在被告乙○○所經營之「凱盛藥
    局」調劑處下方櫃內所扣得，係與其他待調劑後販售之藥品
    擺放於一處，所表彰之客觀事實為扣案諾美婷亦係待調劑、
    販售之藥品，而與藥局負責人不會將私人用藥放在待售藥品
    區或調劑區之常情有悖，是被告乙○○所辯購入扣案諾美婷
    係供己用，不足採信。詎原審判決竟捨棄共同被告乙○○有
    較可信之特別情況之先前陳述為認定事實之依據，而以伊前
    開虛捏之辯解為基礎，進而推算販入之時間為有利於被告甲
    ○○之認定，使被告甲○○得享減刑條例之優惠，自有未洽
    。爰依刑事訴訟法第三百四十四條第一項、第三項、第三百
    六十一條提起上訴，請求將原判決撤銷，更為適當合法之判
    決。
  (四)經查：
  1.訊據被告甲○○、乙○○均坦承上揭販賣諾美婷偽藥及販賣
    仿冒商標商品之犯行，核與證人高玲珠於偵查中證述其至凱
    盛藥局購買諾美婷偽藥之情節相符，並有Reductil商標圖樣
    之經濟部智慧財產局商標註冊資料在卷可稽。又證人高玲珠
    於九十七年十月二十七日向臺北市政府衛生局檢舉，經該局
    函轉臺北縣政府衛生局後，經臺北縣政府衛生局於同年十一
    月十二日派員至凱盛藥局稽查，扣得諾美婷膠囊一罐（餘六
    百九十顆），並送請臺灣亞培公司鑑驗認係偽藥等事實，亦
    有臺北縣政府九十七年十二月三日北府衛藥字第○九七○一
    二三六四四號函及所附臺灣亞培公司亞培查驗藥字第○八－
    一一四號函、臺北縣政府衛生局現場稽查工作日誌表、藥物
    檢查現場紀錄表、臺北市政府（衛生局）人民陳情案件紀錄
    表、凱盛藥局現場概圖、乙○○名片、高玲珠檢舉時提出之
    諾美婷膠囊照片等件在卷可稽；另原審於審理中當庭勘驗上
    開扣案之諾美婷偽藥一罐，勘驗結果，上開藥罐之外觀為白
    色塑膠罐，罐身沒有任何圖樣、文字或包裝，瓶蓋有書寫「
    00001 減（藥）」字樣，罐內為膠囊型藍白藥物，其上有Ｒ
    eductil 15字樣等情，此有原審勘驗筆錄在卷可憑（參原審
    卷第七三頁），是被告甲○○、乙○○販賣諾美婷偽藥及販
    賣仿冒商標商品之事實，均堪以認定。
  2.而被告甲○○對於出售諾美婷偽藥予被告乙○○一節固不否
    認，惟就出售之時間則有爭執。查公訴人主張甲○○出售上
    開偽藥之時間應為九十六年十一月間某日，主要依據乃被告
    乙○○於九十八年二月十七日之刑事答辯狀內容及其於九十
    七年十一月十二日在臺北縣衛生局稽查員詢問時之答覆。就
    此部分疑義，證人即臺北縣衛生局稽查員丙○○於本院審理
    時證稱稽查時因被告乙○○不確定日期，因此寫十一月左右
    ，乙○○並未提出任何購入憑證等語（參本院九十九年三月
    一日言詞辯論筆錄第五、六頁）。另證人即同案被告乙○○
    則證稱因其向甲○○購買諾美婷偽藥時並未有任何紀錄，是
    以在稽查人員詢問時係以推測方式說明購買時間，至於實際
    購買之時間僅知應在九十五年底其藥局成立之後，而確切時
    間已不可考等語（參本院同上筆錄第八、九頁）。由是可知
    ，公訴人所據者乃一不確定之日期，除上開證據外，公訴人
    又無法提出其他證據以資佐證。而被告甲○○堅稱其販售之
    時間係九十六年年初，被告乙○○於原審亦為相類時間之證
    述，因本案就被告甲○○犯罪時間之認定攸關其是否得適用
    中華民國九十六年罪犯減刑條例減免刑期之利益，依罪疑為
    輕原則，自應認為被告甲○○販售諾美婷偽藥予乙○○之時
    間係在九十六年年初始為允當。
  3.甲○○復辯稱其販售予乙○○諾美婷偽藥之時間乃前案（臺
    灣高等法院九十七年度上訴字第二三四九號及最高法院九十
    七年度台上字第五二二六號判決）於九十七年七月二十四日
    判決前，該諾美婷偽藥係其先前出售予他人而遭退貨後，始
    出售予被告乙○○，其犯意係接續前面出售之犯意，依最高
    法院九十七年度台非字第二一一號判決意旨，其於前案言詞
    辯論終結前所發生之本案犯行，為前案既判力效力所及，應
    依刑事訴訟法第三百零二條第一款為免訴判決云云。惟查，
    被告甲○○所指上開前案判決，其犯罪時間係九十三年六月
    間起迄至九十四年十二月二十二日被搜索查獲時止，與本案
    九十六年初販賣予被告乙○○之行為相距年餘；又被告甲○
    ○既稱其係在售予他人遭退貨後，始再行出售，足見其係在
    前一販賣之犯意後，因被告乙○○之購買需求而另行起意出
    售，僅因當時其手中適有他人退回之現貨，始就便出售，倘
    其手中並無現貨，其仍有可能另行交付其他來源之偽藥，其
    犯意與前一出售行為乃各別，自非前案判決效力所及，亦無
    集合犯之適用，被告以其貨源之異同作為其犯意是否同一之
    辯，顯係避重就輕之詞，不足採信。
  (五)原審調查後，認被告甲○○、乙○○所為，均係犯藥事法第
    八十三條第一項之販賣偽藥罪、商標法第八十二條之販賣仿
    冒商標商品罪，被告乙○○利用凱盛藥局不知情之某不詳姓
    名之成年女性員工販賣諾美婷偽藥及販賣仿冒商標商品予證
    人高玲珠部分，為間接正犯，又被告甲○○、乙○○販賣上
    開諾美婷偽藥，各係以一行為同時觸犯上開販賣偽藥罪、販
    賣仿冒商標商品罪，為想像競合犯，各應從一重之販賣偽藥
    罪論處，於審酌被告甲○○、乙○○販賣偽藥，嚴重危害社
    會大眾身體健康，且侵害臺灣亞培公司之商標專用權，並有
    損我國之國際形象，另兼衡被告二人之素行狀況（見卷附臺
    灣高等法院被告前案紀錄表），渠等犯罪之動機、手段、各
    自販售仿冒偽藥商品之數量、所生之危害程度，及犯後坦承
    販售仿冒偽藥商品犯行等一切情狀，復審酌被告甲○○犯罪
    時間係在九十六年四月二十四日以前，經核合於中華民國九
    十六年罪犯減刑條例所列減刑條件，應依該條例第二條第一
    項第三款之規定，減其宣告刑二分之一，另被告乙○○前未
    曾因故意犯罪受有期徒刑以上刑之宣告，有臺灣高等法院被
    告前案紀錄表在卷可按，因一時失慮，致犯本件犯行，事後
    已於審理中坦承犯行，並表悔意，被告乙○○經此刑之宣告
    後，應知警惕而無再犯之虞，原審因認暫不執行其刑為當，
    依刑法第七十四條第一項第一款規定宣告緩刑二年，至被告
    甲○○於本件判決前因上開藥事法案件，已受有期徒刑以上
    刑之宣告，並於九十八年八月十一日執行完畢，自不合於緩
    刑條件，不得宣告緩刑後，分別量處甲○○有期徒刑五月，
    減為有期徒刑二月又十五日，乙○○有期徒刑三月，緩刑二
    年，扣案諾美婷偽藥一罐（共計六百九十顆膠囊）沒收，以
    示懲儆。核其認事用法並無違誤，量刑尚稱妥適。綜上所述
    ，被告犯罪事證明確，所辯各節，皆無可採，猶事爭執，提
    起上訴，難認有理由，應予駁回。至公訴人猶執上開理由指
    稱原審就被告乙○○部分，論處有期徒刑三月、緩刑二年，
    顯然過輕，給予緩刑實有不當，且緩刑期間亦過短，另原審
    就被告甲○○部分，捨棄共同被告乙○○有較可信之特別情
    況之先前陳述為認定事實之依據，而以伊前開虛捏之辯解為
    基礎，進而推算之販入時間為有利於被告甲○○之認定，使
    被告甲○○得享減刑條例之優惠，自有未洽云云。然被告乙
    ○○自遭起訴後，即積極與告訴人洽商和解事宜，於本院審
    理期間復與告訴人達成和解，此有和解書一紙附卷可參（參
    本院卷第四六頁）；而就被告甲○○販售偽藥之時間又無確
    切證據，已如前述，是公訴人上揭上訴理由，核屬無據，亦
    應予駁回。
  (六)從刑之諭知：按查獲之偽藥或禁藥，沒入銷燬之，藥事法第
    七十九條第一項定有明文。上開沒入銷燬之規定，係列於藥
    事法第八章「稽查及取締」內，而非列於第九章之「罰則」
    ，其性質應屬行政秩序罰，屬行政機關依行政程序科罰之權
    限，法院自不得越權於判決內諭知沒入銷燬（最高法院九十
    二年度台上字第二七一八號判決意旨可資參照）。本件扣案
    之諾美婷偽藥一罐（共計六百九十顆膠囊），尚未經主管機
    關依上開規定沒入銷燬，惟上開偽藥係被告仿冒被害人美商
    亞培公司商標專用權人商標之商品，不問屬於犯人與否，應
    依商標法第八十三條之規定宣告沒收。
據上論斷，依刑事訴訟法第三百六十八條、第三百七十三條，判
決如主文。
本案經檢察官高碧霞到庭執行職務。
中    華    民    國    99    年    3     月    22    日
                    智慧財產法院第一庭
                          審判長法  官  李得灶
                                法  官  林欣蓉
                                法  官  汪漢卿
以上正本係照原本作成
如不服本判決，應於收受送達後十日內向本院提出上訴書狀，其
未敘述上訴之理由者，並得於提起上訴後十日內向本院補提理由
書（均須按他造當事人之人數附繕本）。
中    華    民    國    99    年     3    月    22    日
                                書記官  邱于婷


司法院資訊處製作；財團法人民間司法改革基金會備份。
